【裁判字號】    97,訴,20
【裁判日期】    970415
【裁判案由】    妨害兵役
【裁判全文】
臺灣臺中地方法院刑事判決                97年度訴字第20號
公  訴  人  臺灣臺中地方法院檢察署檢察官
被      告  甲○○原名江智盛.
上列被告因妨害兵役案件，經檢察官提起公訴（九十六年度偵字
第二八六八五號），本院判決如下：
    主    文
甲○○無罪。
    理    由
一、公訴意旨略以：被告甲○○（原名江智盛、江文仁）係役齡
    男子，於民國九十五年四月三日，以前往澳大利亞觀光為由
    ，向臺中市南區區公所申請短期出境，並於同年月五日出境
    前往新加坡。詎被告甲○○竟意圖避免徵兵處理，於出境後
    即滯留國外未歸，經臺中市南區區公所數次發函催告其返國
    接受徵兵處理，迄今未回國，因認被告涉犯妨害兵役治罪條
    例第三條第七款之役齡男子意圖避免徵兵處理，而核准出境
    後，屆期未歸，經催告仍未返國，致未能接受徵兵處理罪嫌
    云云。
二、按犯罪事實應依證據認定之，無證據不得認定犯罪事實，又
    不能證明被告犯罪者，應諭知無罪之判決，刑事訴訟法第一
    百五十四條第二項及第三百零一條第一項分別定有明文。次
    按刑事訴訟法上所謂認定犯罪事實之證據，係指足以認定被
    告確有犯罪行為之積極證據而言；如未能發現相當證據或證
    據不足以證明，自不能以推測或擬制之方法，以為裁判基礎
    （最高法院二十九年上字第三一○五號、四十年台上字第八
    十六號判例參照）。又檢察官就被告犯罪事實，應負舉證責
    任，並指出證明之方法，刑事訴訟法第一百六十一條第一項
    定有明文，因此，檢察官對於起訴之犯罪事實，應負提出證
    據及說服之實質舉證責任。倘其所提出之證據，不足為被告
    有罪之積極證明，或其指出證明之方法，無從說服法院以形
    成被告有罪之心證，基於無罪推定之原則，自應為被告無罪
    判決之諭知（最高法院九十二年台上字第一二八號判例參照
    ）。再按「役齡男子意圖避免徵兵處理，而有下列行為之一
    者，處五年以下有期徒刑：七、核准出境後，屆期未歸，經
    催告仍未返國，致未能接受徵兵處理者。」，妨害兵役治罪
    條例第三條第七款定有明文。是妨害兵役治罪條例第三條第
    七款之罪，顯以經合法催告該核准出境屆期未歸之役齡男子
    後，仍未返國，導致未能接受徵兵處理為要件。
三、公訴意旨認被告涉犯違反妨害兵役治罪條例第三條第七款之
    罪嫌，無非係以臺中市南區役男出境申請書、境管局出入境
    資料查詢表、內政部入出國及移民署入出國日期證明書、臺
    中市南區區公所九十五年六月十九日公所兵貴字第○九五○
    ○○八三七四號函、臺中市南區區公所九十六年一月二日公
    所兵貴字第○九六○○○○○二○號函，照片四張、送達證
    書二份、臺中市南區區公所九十六年一月二十三日公所兵貴
    字第○九六○○○一一六二號函、臺中市政府公報九十六年
    春字第三期、臺灣省臺中市南區九十六年役男徵兵檢查通知
    、掛號函件回執聯、臺中市南區崇倫里里幹事孫天倫出具之
    送達不到報告書、臺灣省臺中市南區徵兵檢查未到檢役役男
    名冊等為其論述依據。經查：被告甲○○係役齡男子，於九
    十五年四月三日向臺中市南區區公所申請觀光出境，預計九
    十五年四月五日出境澳洲，返國日期為九十五年四月三十日
    ，經該所依「役男出境管理辦法」核准後，於九十五年四月
    五日出境新加坡，被告甲○○竟屆期未歸等事實，業據被告
    甲○○於本院審理時坦承不諱，復有臺灣省臺中市南區役男
    出境申請書、境管局入出境資料查詢、入出國日期證明書等
    附卷可證，足堪認定。惟妨害兵役治罪條例第三條第七款之
    罪，係以經合法催告該核准出境屆期未歸之役齡男子後，仍
    未返國，導致未能接受徵兵處理為要件，業如前述。又按應
    為送達處所不明者，行政機關得依職權為公示送達，行政程
    序法第七十八條第一項第一款、第二款定有明文。而所謂應
    為送達之處所不明，指依社會一般觀念，不知其應為送達之
    處所而言，依一般認為相當之方法探查後，仍不知其應為送
    達之處所者，即可認為不明。查臺中市南區區公所先後以九
    十五年六月十九日公所兵貴字第○九五○○○八三七四號函
    、九十六年一月二日公所兵貴字第○九六○○○○○二○號
    函送達被告戶籍地臺中市○區○○○路七三○巷五二號三樓
    之一，催告被告返國接受徵兵處理，然均經郵局以查無此人
    退回，足見被告並未住居於上址。惟該所竟又於九十六年一
    月十五日對該址為寄存送達，其向非被告之住居地所為寄存
    送達，自亦未生送達之效力。承上，被告原係以臺中市○區
    ○○○路七三○巷五二號三樓之一為其戶籍所在地，且未再
    辦理變更登記（本院卷第三二頁），則臺中市南區區公所以
    郵局掛號寄送該上開催告返國通知，經郵政機關以查無此人
    退回，足認已依一般相當之方法探查後仍不知其被告應受送
    達之處所，應可認為被告應受送達之處所不明。嗣臺中市南
    區區公所即對被告之催告通知，為公示送達，惟按公示送達
    應由行政機關保管送達之文書，而於行政機關公告欄黏貼公
    告，告知應受送達人得隨時領取；並得由行政機關將文書或
    其節本刊登政府公報或新聞紙，行政程序法第八十條定有明
    文。然本件臺中市南區區公所除以九十六年一月二十三日公
    所兵貴字第○九六○○○一一六二號函檢附九十六年一月二
    日公所兵貴字第○九六○○○○○二○號函函請臺中市政府
    公報室協助刊載公報催告被告返國接受徵兵處理，並經臺中
    市政府刊登於春字第三號公報外，然並未於該所公告欄公告
    ，告知應受送達人得隨時領取催告通知，此有臺中市政府九
    十七年三月十四日府民徵字第○九七○○六一五四一號函在
    卷可按（本院卷第四○頁）。是依前開說明，臺中市南區區
    公所對被告所為之公示送達程序與法即有未合，自不生送達
    之效力，故其催告返國之程序，即未完備，難謂已踐行妨害
    兵役治罪條例第三條第七款所規定之催告程序。準此，被告
    既未經臺中市南區區公所為合法返國催告，自無從論以妨害
    兵役治罪條例第三條第七款之罪，公訴人認被告涉犯妨害兵
    役治罪條例第三條第七款罪嫌尚有未合，此外，復查無其他
    積極證據足認被告有公訴人所指上開犯行，揆諸上開規定及
    判例意旨之說明，自應諭知無罪之判決。
據上論斷，應依刑事訴訟法第三百零一條第一項，判決如主文。
本案經檢察官乙○○到庭執行職務。
中    華    民    國    97    年     4    月    15    日
                  刑事第十四庭  審判長法  官  陳  葳
                                      法  官  洪堯讚
                                      法  官  劉逸成
上正本證明與原本無異。
如不服本判決，應於送達後十日內向本院提出上訴狀（須附繕
本），上訴於臺灣高等法院臺中分院。
上訴書如未敘述理由，應於上訴期間屆滿後二十日內補提理由書
於本院。
                                      書記官  陳青瑜
中    華    民    國    97    年    4    月     15    日


司法院資訊處製作；財團法人民間司法改革基金會備份。
